臺灣高等法院臺中分院刑事判決
111年度上訴字第765號
上  訴  人  臺灣苗栗地方檢察署檢察官
被      告  徐智權




上列上訴人因被告違反廢棄物清理法案件，不服臺灣苗栗地方法
院110年度訴字第491號中華民國111年1月19日第一審判決（起訴
案號：臺灣苗栗地方檢察署110年度偵字第6333、6838號，移送
併辦案號：同署110年度偵字第6953、7218、7330、7650號），
提起上訴，本院判決如下：
    主  文
原判決撤銷。
甲○○犯廢棄物清理法第46條第4款之非法清理廢棄物罪，處有期
徒刑壹年。未扣案之犯罪所得新臺幣貳萬伍仟元沒收，於全部或
一部不能沒收或不宜執行沒收時，追徵其價額。
    犯罪事實
一、甲○○明知從事廢棄物清除、處理，應向所屬之縣（市）主管
    機關或中央主管機關委託之機關申請核發公民營廢棄物清除
    、處理機構許可文件後，始得從事清除、處理廢棄物業務，
    其未取得廢棄物清除處理許可文件，竟基於非法清除廢棄物
    之集合犯意，以每車新臺幣（下同）5,000元之代價，駕駛
    其所有之車號0000-00號自用小貨車，為下列犯行：
(一)於民國110年8月19日某時，自苗栗縣頭份交流道附近某工區
    (詳細地址不詳)，載運拆除工程所產生之板條、木材、紙屑
    等一般事業廢棄物後，於同日22時23分至47分間，至苗栗縣
    ○○鄉○○村福德公園前之路旁傾倒1車斗(10袋，各約80公斤)
    ，而從事廢棄物清除。
(二)於110年8月25日20時許，自苗栗縣○○市某處工地(詳細地址
    不詳)，載運拆除工程所產生之廢家具、木板、廢紙、隔板
    及生活垃圾等未分類之一般事業廢棄物後，於翌日(26日)上
    午8時30分許，至苗栗縣○○市頭屋大橋下方土地、模型飛機
    場後龍溪河畔土地分別傾倒約1車斗(各約15公噸、10公噸)
    ，而從事廢棄物清除。
(三)於110年8月26日13時許，自苗栗縣○○市某處工地(詳細地址
    不詳)，載運拆除工程所產生之廢木板、廢磚板、廢塑膠、
    水泥塊等未分類之一般事業廢棄物（營建廢棄物）後，於同
    日23時22分許，至鄭永欽所有之苗栗縣○○市○○段000○000地
    號土地傾倒約1車斗(約2公噸)，而從事廢棄物清除。
(四)於110年9月1日上午8時許，自苗栗縣○○市某處工地(詳細地
    址不詳)，載運含廢棄玻璃、裝潢拆除產出之廢棄物等屬一
    般事業廢棄物後，於同日上午11時25分至54分間，至苗栗縣
    ○○市南勢里○○市第二公墓後方空地傾倒1車斗(約10公噸)，
    而從事廢棄物清除。
(五)於110年9月5日某時，自苗栗縣○○市某處工地(詳細地址不 
    詳)，載運拆除工程所產生之矽酸蓋板10袋、棉被、塑膠袋
　　及垃圾等一般事業廢棄物後，於同日21時58分至23時26分 
    間，至苗栗縣○○市河濱公園自行車步道1公里處路旁傾倒約1
    車斗(約5公噸)，而從事廢棄物清除。
二、嗣經苗栗縣○○市公所殯葬管理科助理員楊德欽於110年9月3
    日上午9時許，發現所管理之上開第二公墓土地遭人傾倒廢
    棄物後報警，經員警會同苗栗縣政府環境保護局人員前往現
    場查察並調閱路口監視器錄影畫面，而循線查獲上情。
三、案經苗栗縣警察局竹南分局及苗栗分局報告臺灣苗栗地方檢
    察署檢察官偵查起訴，苗栗縣警察局苗栗分局報告臺灣苗栗
    地方檢察署檢察官偵查移送併辦。
    理  由
一、按被告以外之人於審判外之言詞或書面陳述，除法律有規定
    者外，不得作為證據，刑事訴訟法第159條第1項定有明文，
    此即學理上所稱「傳聞證據排除法則」。又被告以外之人於
    審判外之陳述，雖不符同法第159條之1至第159條之4之規定
    ，而經當事人於審判程序同意作為證據，法院審酌該言詞陳
    述或書面陳述作成時之情況，認為適當者，亦得為證據。當
    事人、代理人或辯護人於法院調查證據時，知有第159條第1
    項不得為證據之情形，而未於言詞辯論終結前聲明異議者，
    視為有前項之同意，此則據同法第159條之5規定甚明。鑒於
    採用傳聞證據排除法則重要理由之一，係因傳聞證據未經當
    事人之反詰問予以覈實，若當事人願放棄對原供述人之反對
    詰問時，原則上即可承認該傳聞證據之證據能力。本案以下
    由檢察官所提出而採為判決基礎之證據，其性質屬被告以外
    之人於審判外之陳述而屬傳聞證據者，檢察官於本院準備程
    序及審判程序時，均表示沒有意見(見本院卷第67頁、第93
    至94頁)，被告甲○○經本院合法傳喚雖未到庭，然未於言詞
    辯論終結前聲明異議，本院審酌上開傳聞證據作成時之情況
    ，核無違法取證及證明力明顯過低之瑕疵，為證明犯罪事實
    所必要，亦認為以之作為證據為適當，得逕依同法第159條
    之5規定作為證據。又傳聞法則乃對於被告以外之人於審判
    外之言詞或書面陳述而為之規範。本案判決以下引用之非供
    述證據，無刑事訴訟法第159條第1項規定傳聞法則之適用，
    經本院於審判時依法踐行調查證據程序，與本案待證事實具
    有自然之關聯性，且無證據證明係公務員違法取得之物，依
    法自得作為證據。
二、被告經本院合法傳喚雖未到庭，然其於警詢及原審審判時，
    對於上開犯罪事實均坦承不諱，核與證人楊德欽、鄭永欽於
    警詢證述之情節相符，並有苗栗縣政府環境保護局稽查紀錄
    、路口監視器翻拍照片及現場照片、車輛詳細資料報表、職
    務報告、苗栗縣○○○○○○○○○○○○○○○○地○○○○○○○○○路○○○○○○○○
    號查詢汽車車籍資料等在卷可參，足認其所為之任意性自白
    與事實相符，堪以採信。從而，本案事證明確，被告犯行堪
    以認定，應依法論科。
三、論罪科刑：
(一)行政院環境保護署依據廢棄物清理法第12條第1項規定所訂
    定之「一般廢棄物回收清除處理辦法」第2條第11款、第13
    款、第14款分別規定：「清除：指下列行為：㈠收集、清運
    ：指以人力、清運機具將一般廢棄物自產生源運輸至處理場
    （廠）之行為。㈡轉運：指以清運機具將一般廢棄物自產生
    源運輸至轉運設施或自轉運設施運輸至中間處理或最終處置
    設施之行為。」、「處理：指下列行為：㈠中間處理：指一
    般廢棄物在最終處置或再利用前，以物理、化學、生物、熱
    處理、堆肥或其他處理方法，變更其物理、化學、生物特性
    或成分，達成分離、中和、減量、減積、去毒、無害化或安
    定之行為。㈡最終處置：指將一般廢棄物以安定掩埋、衛生
    掩埋、封閉掩埋或海洋棄置之行為。㈢再利用：指將一般廢
    棄物經物理、化學或生物等程序後做為材料、燃料、肥料、
    飼料、填料、土壤改良或其他經中央主管機關會商中央目的
    事業主管機關認定之用途行為。㈣能源回收：指一般廢棄物
    具有生質能、直接利用或經處理產生能源特性，供進行再生
    能源利用之行為。」、「清理：指一般廢棄物貯存、回收、
    清除或處理之行為。」。行政院環境保護署依據廢棄物清理
    法第36條第2項規定所訂定之「事業廢棄物貯存清除處理方
    法及設施標準」第2條第2款、第3款、第4款亦分別規定：「
    清除：指事業廢棄物之收集、運輸行為。」、「處理：指下
    列行為：㈠中間處理：指事業廢棄物在最終處置或再利用前
    ，以物理、化學、生物、熱處理或其他處理方法，改變其物
    理、化學、生物特性或成分，達成分離、減積、去毒、固化
    或穩定之行為。㈡最終處置：指衛生掩埋、封閉掩埋、安定
    掩埋或海洋棄置事業廢棄物之行為。㈢再利用：指事業產生
    之事業廢棄物自行、販賣、轉讓或委託做為原料、材料、燃
    料、填土或其他經中央目的事業主管機關認定之用途行為，
    並應符合其規定者。」、「清理：指貯存、清除或處理事業
    廢棄物之行為。」。查被告未向主管機關申請領有廢棄物清
    除、處理許可文件，竟以自用大貨車載運一般事業廢棄物至
    上開土地上傾倒、棄置，依上說明，自屬廢棄物之清除及處
    理行為。核其所為，係犯廢棄物清理法第46條第4款之非法
    清理廢棄物罪。
(二)集合犯乃其犯罪構成要件中，本就預定有多數同種類之行為
    將反覆實行，立法者以此種本質上具有複數行為，反覆實行
    之犯罪，歸類為集合犯，特別規定為一個獨立之犯罪類型，
    例如收集犯、常業犯等。廢棄物清理法第46條第4款前段之
    非法清理廢棄物罪，係以未依同法第41條第1項規定領有廢
    棄物清除、處理許可文件從事清除、處理廢棄物者為犯罪主
    體，再依該第41條第1項前段以觀，可知立法者顯然已預定
    廢棄物之清除、處理行為通常具有反覆實行之性質。是本罪
    之成立，本質上即具有反覆性，而為集合犯。被告於110年8
    月19日、同年8月25日、同年8月26日、同年9月1日、同年9
    月5日，均自苗栗縣○○市某處工地載運廢棄物後反覆實施
　　清理廢棄物之行為，均侵害同一法益，應僅論以集合犯一罪
    。
(三)臺灣苗栗地方檢察署檢察官移送併辦部分(110年度偵字第69
    53、7218、7330、7650號)，與本案經起訴論罪科刑部分，
    具有集合犯之一罪關係，本院自得併予審判。
(四)被告前於105年間，固曾因施用第二級毒品案件，經臺灣苗
    栗地方法院以105年度苗簡字第1103號、106年度苗簡字第15
    4號判決分別判處有期徒刑3月(2罪)、3月，經臺灣苗栗地方
    法院以106年度聲字第1073號裁定應執行有期徒刑7月確定；
    復因施用第二級毒品案件，經臺灣苗栗地方法院以106年度
    易字第238號、106年度苗簡字第320號、106年度苗簡字第54
    6號、106年度苗簡字第1080號、106年度苗簡字第534號判決
    分別判處有期徒刑5月(5罪)、4月、3月(2罪)、3月、3月、3
    月(2罪)、4月確定，再經臺灣苗栗地方法院以107年度聲字
    第141號裁定應執行有期徒刑3年確定，經接續執行後，於10
    8年8月1日縮短刑期假釋出監，於109年10月16日保護管束期
    滿未經撤銷假釋，其未執行之刑，以已執行論，有臺灣高等
    法院被告前案紀錄表在卷可考，其於有期徒刑之執行完畢後
    ，未滿1年即故意再犯本件有期徒刑以上之罪，依刑法第47
    條第1項規定，固成立累犯。然檢察官於起訴書及併辦意旨
    書，均未曾提及被告為累犯等旨，且於本院審判時，就累犯
    應加重其刑之事項，亦未具體說明(見本院卷第96至97頁)，
    依最高法院刑事大法庭110年度台上大字第5660號裁定意旨
    ，尚難認檢察官就被告構成「累犯應加重其刑之事項」已具
    體主張並說明其理由而盡其實質舉證責任，本院自無從自行
    認定被告成立累犯，而依累犯規定加重其刑。
(五)按量刑固屬法院自由裁量之職權，然仍應受比例、罪刑相當
    原則等法則之拘束，並非可恣意為之，致礙及公平正義之維
    護，必須兼顧一般預防之普遍適應性與具體個案特別預防之
    妥當性，始稱相當。而刑法第59條之酌量減輕其刑，必須犯
    罪有特殊之原因與環境，在客觀上足以引起一般人之同情，
    認為即予宣告法定低度刑期仍嫌過重者，始有其適用；此所
    謂法定最低度刑，固包括法定最低本刑；惟遇有其他法定減
    輕之事由者，則應係指適用其他法定減輕事由減輕其刑後之
    最低度刑而言，倘被告別有法定減輕事由者，應先適用法定
    減輕事由減輕其刑後，猶認其犯罪之情狀顯可憫恕，即使科
    以該減輕後之最低度刑仍嫌過重者，始得適用刑法第59條規
    定酌量減輕其刑。查被告於本案所清除、處理者，固屬一般
    事業廢棄物之營建混合物，對環境之危害性較有害事業廢棄
    物為輕，然被告於本案係多次載運拆除工程所產生之一般事
    業廢棄物，並傾倒於多個不同地點，造成多處受害，並非偶
    發之單一行為，惡性非輕。本院斟酌被告所犯廢棄物清理法
    第46條之罪，法定本刑為「1 年以上5 年以下有期徒刑，得
    併科1,500萬元以下罰金」，於前開法定刑範圍內，已足就
    其犯行為適當之量刑，依被告行為之原因及環境，在客觀上
    實不足引起一般同情，而認有可情堪憫恕，縱科以法定最低
    刑度仍嫌過重之情事，故本院認被告所為之犯行，並無依刑
    法第59條規定酌量減輕之必要。
四、原審經審判結果，以被告上開犯罪事證明確，予以論罪科刑
    ，固非無見。然查：被告所犯之罪在客觀上並無情堪憫恕之
    情，業如前述，原審以被告所清理者僅係一般事業廢棄物，
    及犯後始終坦承犯行為由，依刑法第59條之規定酌減其刑，
    自有未當。檢察官提起上訴，以原審適用刑法第59條規定酌
    減其刑不當，而指摘原審判決不當，為有理由，是原審判決
    既有上開可議之處，自屬無可維持，應由本院予以撤銷。並
    審酌被告未向主管機關或中央主管機關委託之機關申請核發
    廢棄物清除機構許可文件，即擅自從事廢棄物之清理，其行
    為甚屬不該，且本件遭傾倒棄置廢棄物之時間、範圍甚廣，
    所為對環境、生態及國人身體健康安全造成不良之影響，更
    非可取；被告犯後雖坦承犯罪，然其於原審辯論期日時，供
    稱其本案5處之廢棄物都尚未清運走，僅有清理110年9月5日
    該次犯行在龜山大橋所傾倒一半之廢棄物等語(見原審卷第8
    0、81至82頁)，被告雖答允在一兩個禮拜內會把垃圾處理完
    ，再把資料提供給法院等語(見原審卷第82頁)，然迄本院言
    詞辯論終結仍未提出任何資料以供參酌，且上開地點除第二
    公墓尚有部分廢棄玻璃未清除外，業經苗栗縣政府環境保護
    局承辦人員黃明雄請地主自行清除，有本院公務電話查詢紀
    錄表可參(見本院卷第103頁)，被告顯未負責將所棄置之事
    業廢棄物全數清除之態度，兼衡酌其於原審自陳之智識程度
    、工作、家庭狀況(見原審卷第82頁)等一切情狀，量處如主
    文第2項所示之刑。
五、沒收部分：
(一)被告於本案清理廢棄物5車次獲得報酬共計25,000元（每車
    次5,000元）等情，為被告於原審審判時所是認(見原審卷第
    67頁)，雖均未扣案，然屬被告之犯罪所得，如予宣告沒收
    ，核無刑法第38條之2第2項所定「過苛之虞」、「欠缺刑法
    上之重要性」、「犯罪所得價值低微」或「為維持受宣告人
    生活條件之必要」情形，自應依刑法第38條之1第1項前段、
    第3項規定宣告沒收，於全部或一部不能沒收或不宜執行沒
    收時，追徵其價額。
(二)被告用以載運廢棄物之車牌號碼0000-00號自用小貨車，雖
    係供被告本案犯罪所用之物，且為被告所有，惟考量上開自
    用小貨車價值不低，性質上非屬違禁物，亦非專供本件犯罪
    所用，復為被告謀生所需之工具，倘對其宣告沒收或追徵，
    無異剝奪被告工作權及更生改善之機會，顯有過苛之虞，爰
    依刑法第38條之2 第2 項規定，不予宣告沒收或追徵。
六、被告經合法傳喚，無正當之理由不到庭，爰不待其陳述逕行
    一造辯論而為判決。
據上論斷，應依刑事訴訟法第371條、第369條第1項前段、第364
條、第299條第1項前段，廢棄物清理法第46條第4款，刑法第11
條前段、第38條之1第1項前段、第3項，判決如主文。
本案經檢察官黃棋安提起公訴及移送併辦，檢察官吳宛真提起上
訴，檢察官乙○○到庭執行職務。
中　　華　　民　　國　　111 　年　　6 　　月　　7 　　日
            刑事第四庭     審判長法　官   蔡  名  曜
                                 法　官   黃  玉  琪
                                 法　官   林  宜  民
以上正本證明與原本無異。
如不服本判決應於收受送達後20日內向本院提出上訴書狀，其未
敘述上訴理由者，並得於提起上訴後20日內向本院補提理由書（
均須按他造當事人之人數附繕本）「切勿逕送上級法院」。因疫
情而遲誤不變期間，得向法院聲請回復原狀。
                                 書記官   謝  安  青
　　　　　　　　　　　　　　　　 
中　　華　　民　　國　　111 　年　　6 　　月　　7 　　日
附錄論罪科刑法條：
廢棄物清理法第46條
有下列情形之一者，處1 年以上5 年以下有期徒刑，得併科新臺
幣1千5百萬元以下罰金：
一、任意棄置有害事業廢棄物。
二、事業負責人或相關人員未依本法規定之方式貯存、清除、處
    理或再利用廢棄物，致污染環境。
三、未經主管機關許可，提供土地回填、堆置廢棄物。
四、未依第41條第1項規定領有廢棄物清除、處理許可文件，從
    事廢棄物貯存、清除、處理，或未依廢棄物清除、處理許可
    文件內容貯存、清除、處理廢棄物。
五、執行機關之人員委託未取得許可文件之業者，清除、處理一
    般廢棄物者；或明知受託人非法清除、處理而仍委託。
六、公民營廢棄物處理機構負責人或相關人員、或執行機關之人
    員未處理廢棄物，開具虛偽證明。